ACORDAO-COMPLETO-2468520

ACÓRDÃO 8487/2021 ATA 18/2021 - PRIMEIRA CÂMARA

VISTOS, relatados e discutidos estes autos que tratam de pedido de reexame interposto pela Sra. Venícia Oliveira Cerqueira em face do Acórdão 6662/2020-TCU-Primeira Câmara, por meio do qual esta Corte de Contas considerou ilegal o ato de aposentadoria emitido em favor da recorrente;
ACORDAM os ministros do Tribunal de Contas da União, reunidos em Sessão da 1ª Câmara, ante as razões expostas pelo relator e com fundamento nos arts. 33 e 48 da Lei 8.443/1992, em:
9.1. considerar prejudicado o presente pedido de reexame;
9.2. considerando o que restou decidido pelo Supremo Tribunal Federal no RE 636.553, tornar insubsistente o Acórdão 6662/2020-TCU-Primeira Câmara; 
9.3. consignar, na base de dados do sistema Sisac, a anotação de registro tácito do ato de concessão de aposentadoria emitido em favor da Sra. Venícia Oliveira Cerqueira (XXX.629.224-XX) ; 
9.4. remeter os autos à Sefip para que seja iniciada à revisão de ofício do registro tácito consignado em favor da recorrente;
9.5. encaminhar cópia desta deliberação à recorrente e ao Núcleo Estadual do Ministério da Saúde no Estado de Alagoas.

Pedido de reexame interposto em face de decisão que considerou ilegal o ato de aposentadoria emitido em favor da recorrente.

Primeira Câmara

3. Recorrente: Venícia Oliveira Cerqueira (XXX.629.224-XX).

13.1. Ministros presentes: Walton Alencar Rodrigues (Presidente), Benjamin Zymler, Vital do Rêgo (Relator) e Jorge Oliveira.
13.2. Ministro-Substituto presente: Weder de Oliveira.

VITAL DO RÊGO

Ministro Bruno Dantas.

Adoto como Relatório, com os devidos ajustes de forma, a instrução elaborada no âmbito da Secretaria de Recursos (peça 40) , com a qual se manifestou de acordo o corpo gerencial daquela unidade técnica especializada (peça 41) , a seguir transcrita:
INTRODUÇÃO
1.	Trata-se de pedido de reexame (peça 30) interposto pela Sra. Venícia Oliveira Cerqueira contra o Acórdão 6662/2020-TCU-Primeira Câmara (peça 24) de que foi relator o Ministro Bruno Dantas.
1.1. A deliberação recorrida tem o seguinte teor:
VISTOS, relatados e discutidos estes autos em que se aprecia ato de aposentadoria emitido pelo Núcleo Estadual do Ministério da Saúde no Estado de Alagoas,
ACORDAM os Ministros do Tribunal de Contas da União, reunidos em sessão da Primeira Câmara, diante das razões expostas pelo Relator, e com fundamento no art. 71, incisos III e IX, da Constituição Federal de 1988, c/c os arts. 1º, inciso V, 39, inciso II, e 45 da Lei 8.443/1992, e ainda com os arts. 260, § 1º, 261, caput e § 1º, e 262, caput e § 2º, do Regimento Interno do TCU, em:
9.1. considerar ilegal a aposentadoria de Venícia Oliveira Cerqueira, negando o registro ao ato correspondente;
9.2. dispensar o ressarcimento das quantias indevidamente recebidas de boa-fé (enunciado 106 da súmula da jurisprudência predominante do TCU) ;
9.3. determinar ao Núcleo Estadual do Ministério da Saúde no Estado de Alagoas que:
9.3.1. no prazo de 15 (quinze) dias, faça cessar os pagamentos decorrentes do ato ora considerado ilegal, sob pena de responsabilidade solidária da autoridade administrativa omissa, até a emissão de novo ato, livre da irregularidade identificada, a ser submetido ao TCU no prazo de 30 (trinta) dias;
9.3.2. no prazo de 15 (quinze) dias, dê ciência do inteiro teor desta deliberação à interessada, esclarecendo-lhe que o efeito suspensivo proveniente da interposição de recurso não a exime da devolução dos valores percebidos indevidamente após a notificação sobre o presente acórdão, em caso de não provimento do recurso porventura impetrado;
9.3.3. no prazo de 30 (trinta) dias, informe ao TCU as medidas adotadas, sem prejuízo de encaminhar comprovante sobre a data em que a interessada tomou conhecimento do contido no subitem anterior;
9.4. dar ciência deste acórdão ao Núcleo Estadual do Ministério da Saúde no Estado de Alagoas.
HISTÓRICO
2.	O ato de concessão da aposentadoria da Sra. Venícia Oliveira Cerqueira (peça 2) foi considerado ilegal em razão da inclusão em seus proventos da vantagem "Diferença Pessoal Nominalmente Identificada" (DPNI) sem a sua devida absorção (Voto à peça 25) .
ADMISSIBILIDADE
3.	Reitera-se o exame de admissibilidade realizado pelo Sar/Serur (peça 31) , que propôs conhecer do recurso e suspender os efeitos dos itens 9.1, 9.3 e 9.3.1 do Acórdão 6662/2020-TCU-Primeira Câmara, nos termos do art. 48 da Lei 8.443/1992 c/c artigos 285 e 286, parágrafo único, do Regimento Interno do TCU. O Ministro Vital do Rêgo conheceu do recurso como propôs esta Serur (peça 33) .
PRELIMINAR DE REGISTRO TÁCITO
4.	Observa-se que o ato de concessão da aposentadoria da interessada foi disponibilizado ao TCU em 6/8/2013 (peça 2) e foi apreciado e considerado ilegal pela Primeira Câmara na Sessão de 16/6/2020 (peça 24) , ou seja, após o decurso de mais de cinco anos desde a sua entrada no Tribunal.
4.1. De acordo com o decidido no Acórdão 587/2011-TCU-Plenário, relator o Ministro Valmir Campelo, esta Corte vinha adotando o entendimento de que o decurso de mais de cinco anos desde a entrada do ato de pessoal no TCU, embora não consolidasse situações de ilegalidade, em razão da precariedade dos atos de concessão, de natureza complexa, tornava necessário instaurar o contraditório.
4.2. A consolidação de atos sujeitos a registro manifestamente ilegais, em razão do transcurso de grande lapso temporal, em respeito ao princípio da segurança jurídica, só era admitida pelo TCU em situações excepcionais, quando caracterizada a irreversibilidade da situação fática do interessado ou quando demonstrado que este ficaria sujeito a prejuízo insuportável, se o ato concessório fosse julgado ilegal (cf., e.g., Acórdão 2251/2014-TCU-Plenário, relator o Ministro Bruno Dantas) .
4.3. Ocorre que, em 19 de fevereiro de 2020, o Supremo Tribunal Federal, ao julgar o Recurso Extraordinário 636.553/RS, apreciando o Tema 445 de repercussão geral, fixou a seguinte tese:
Em atenção aos princípios da segurança jurídica e da confiança legítima, os Tribunais de Contas estão sujeitos ao prazo de 5 anos para o julgamento da legalidade do ato de concessão inicial de aposentadoria, reforma ou pensão, a contar da chegada do processo à respectiva Corte de Contas.
4.4. O relator da matéria, Ministro Gilmar Mendes, fundamentou a adoção do prazo de cinco anos por analogia ao prazo previsto no Decreto 20.910/1932, mencionando, ainda, a equivalência desse lapso temporal ao previsto nas Leis 9.873/1999 e 9.784/1999.
4.5. Dessa forma, a Suprema Corte estabeleceu o prazo de cinco anos para que o Tribunal de Contas aprecie o ato, autorizando ou negando o respectivo registro.
4.6. A propósito do impacto da decisão do STF exarada no RE 636.553/RS sobre os processos sujeitos a registro no TCU, o Ministro Walton Alencar Rodrigues teceu pertinentes observações, por ocasião do julgamento que culminou no Acórdão 122/2021-TCU-Plenário (TC Processo 013.339/2020-6) . Por oportuno, pede-se licença para transcrevê-las a seguir:
Sem embargo de considerar o mérito da decisão do STF, o anterior entendimento acerca da observância do contraditório e da ampla defesa após o transcurso de cinco anos desde a chegada do processo no TCU restou prejudicado, porquanto, após esse tempo, segundo prelecionou o Relator da matéria no STF, o ato deve ser considerado "registrado tacitamente".
No julgamento dos embargos de declaração, opostos em face dessa decisão, finalizado em 4/12/2020, o E. Relator aduziu que, "passado esse prazo [de cinco anos, contado de forma ininterrupta, a partir da chegada do processo à corte de contas] sem finalização do processo, o ato restará automaticamente estabilizado. Abre-se, a partir daí, a possibilidade de sua revisão, nos termos do art. 54 da Lei 9.873/1999" (grifos meus) .
A expressa menção do relator à possibilidade de revisão do ato considerado tacitamente registrado impõe novas considerações e imediatas providências por parte desta Corte.
Relativamente à área de pessoal da Administração Federal, já tive a oportunidade de fazer inúmeros pronunciamentos acerca do acúmulo dos processos na Sefip, que há pouco tempo passavam em muito de cem mil, ajuntados ao longo dos anos. Grande parte desses processos foram devolvidos aos órgãos de origem para correção de irregularidades e reenvio ao TCU. E os que permaneceram desafiam a capacidade de trabalho do Tribunal.
 (...) 
Por esse motivo conclui-se que, a partir do registro tácito do ato de concessão, é possível a sua revisão, no prazo de 5 anos, com base no aludido artigo da lei de processo administrativo [art. 54 da Lei 9.784/1999].
Esse entendimento é plenamente compatível com o disposto no art. 260, § 2º, do Regimento Interno do TCU, in verbis:
§ 2º O acórdão que considerar legal o ato e determinar o seu registro não faz coisa julgada administrativa e poderá ser revisto de ofício pelo Tribunal, com a oitiva do Ministério Público e do beneficiário do ato, dentro do prazo de cinco anos da apreciação, se verificado que o ato viola a ordem jurídica, ou a qualquer tempo, no caso de comprovada má-fé.
Registro que o E. Relator no STF, ao apreciar os embargos de declaração, expressamente entendeu desnecessária a modulação de efeitos da decisão adotada no RE 636.553/RS, devendo ser aplicada imediatamente, com efeitos ex tunc.
Em síntese, o entendimento adotado pelo Supremo Tribunal Federal, em sede de recurso extraordinário, com repercussão geral reconhecida, deve ser observado por todos os juízes e tribunais, nos termos dos arts. 927, inciso III, e 1.030 do Código de Processo Civil.
Cabe ao TCU, por conseguinte, em atendimento à disposição legal e aos princípios da eficiência, da razoável duração do processo e da isonomia, evoluir, no entendimento e nos procedimentos, para compatibilizar suas decisões com a recente tese da Suprema Corte.
Chamo a atenção que as despesas atinentes a pessoal, como as reformas, aposentadorias e pensões, além de vencimentos, subsídios etc., configuram os maiores gastos da União Federal - maior mesmo que os juros da dívida - sendo inconcebível que servidores públicos federais continuem fazendo letra morta das normas jurídicas e da Constituição em vigor, mantendo o pagamento de verbas a que não fazem jus, segundo plúrimas decisões do TCU e dos órgãos do Poder Judiciário, como é o caso dos autos.
4.7. Pela leitura do excerto acima, nota-se que o eminente Ministro Walton Alencar Rodrigues, diante das razões expostas pelo relator do RE 636.553/RS, concluiu que após o "registro tácito" do ato de concessão, assim entendido aquele que deu entrada no TCU e que não chegou a ser apreciado pelo Tribunal dentro do prazo de cinco anos, poderá ser objeto de revisão, observando-se o disposto no art. 54 da Lei 9.784/1999, in verbis:
Art. 54. O direito da Administração de anular os atos administrativos de que decorram efeitos favoráveis para os destinatários decai em cinco anos, contados da data em que foram praticados, salvo comprovada má-fé.
4.8. Neste caso, cabe relembrar, o ato concessório de aposentadoria foi disponibilizado ao TCU em 6/8/2013 e, para usar as palavras do eminente Ministro Gilmar Mendes, "restou automaticamente estabilizado" em 6/8/2018, presumindo-se o seu "registro tácito" nesta última data, de modo que se faz necessário dar provimento ao presente recurso.
4.9. Tendo em vista o entendimento de que em casos como este cabe rever de ofício o ato considerado "registrado tacitamente", à luz do disposto no art. 260, § 2º, do Regimento Interno do TCU, observando-se o disposto no art. 54 da Lei 9.784/1999, torna-se necessário, após o julgamento deste recurso, enviar os autos à Sefip para dar início aos procedimentos de revisão, inclusive a oitiva da beneficiária.
CONCLUSÃO
5. O ato de concessão de aposentadoria sob exame, em razão do decurso do prazo de mais de cinco anos entre a data em que foi disponibilizado ao TCU e aquela em que foi apreciado pelo Tribunal, deve ser considerado "tacitamente registrado", situação que justifica o provimento do recurso, com posterior remessa dos autos à Sefip, para dar início à revisão de ofício, incluindo a oitiva da beneficiária.
PROPOSTA DE ENCAMINHAMENTO
6. Ante o exposto, submetem-se os autos à consideração superior, propondo-se, com fundamento no art. 48 da Lei 8.443/1992, conhecer do recurso e, no mérito, dar-lhe provimento para:
a) tornar sem efeito o Acórdão 6662/2020-TCU-Primeira Câmara;
b) remeter os autos à Sefip para dar início à revisão de ofício;
c) informar a recorrente e demais interessados do acórdão a ser proferido, destacando que o relatório e o voto que o fundamentam podem ser acessados pelo endereço eletrônico www.tcu.gov.br/acordaos.
O Ministério Público junto ao TCU, representado nos autos pelo Procurador, Dr. Júlio Marcelo de Oliveira, manifestou-se de acordo com a proposição da unidade técnica (peça 42) . 
	É o Relatório.

não há.

Procurador Júlio Marcelo de Oliveira.

APOSENTADORIA. INCLUSÃO DA VANTAGEM DIFERENÇA PESSOAL NOMINALMENTE IDENTIFICADA (DPNI) SEM A DEVIDA ABSORÇÃO. PEDIDO DE REEXAME. ATO DISPONIBILIZADO AO TCU EM 6/8/2013. TRANSCURSO DE MAIS DE CINCO ANOS. INCIDÊNCIA DA TESE FIXADA POR OCASIÃO DA APRECIAÇÃO DO TEMA 445 COM REPERCUSSÃO GERAL (RE 636.553/RS). PRELIMINAR DE REGISTRO TÁCITO. REVISÃO DE OFÍCIO. REMESSA DOS AUTOS À SEFIP.

APOSENTADORIA (APOS)

Secretaria de Recursos (Serur).

Aprecia-se, nesta oportunidade, pedido de reexame interposto pela Sra. Venícia Oliveira Cerqueira em face do Acórdão 6662/2020-TCU-Primeira Câmara, por meio do qual esta Corte de Contas considerou ilegal o ato de aposentadoria emitido em favor da recorrente em razão da inclusão, em seus proventos, da vantagem "Diferença Pessoal Nominalmente Identificada" (DPNI) , atualmente no valor de R$ 807,47, sem a absorção preconizada pela Lei 11.355/2006, alterada pela Lei 11.490/2007 que assim dispôs:
Art. 2º Os servidores ocupantes dos cargos referidos no caput do art. 1º desta Lei serão enquadrados na Carreira da Previdência, da Saúde e do Trabalho de acordo com as respectivas atribuições, requisitos de formação profissional e posição relativa nas Tabelas de Correlação, constantes do Anexo II desta Lei.
§ 1º O enquadramento de que trata o caput deste artigo dar-se-á mediante opção irretratável do servidor, a ser formalizada no prazo de 90 (noventa) dias, a contar da vigência da Medida Provisória nº 301, de 29 de junho de 2006, na forma do Termo de Opção constante do Anexo III desta Lei , com efeitos financeiros a partir das datas de implementação das tabelas de vencimento básico referidas no Anexo IV desta Lei .
§ 2º A opção pela Carreira da Previdência, da Saúde e do Trabalho implica renúncia às parcelas de valores incorporados à remuneração por decisão administrativa ou judicial, referentes ao adiantamento pecuniário de que trata o art. 8º da Lei nº 7.686, de 2 de dezembro de 1988 , que vencerem após o início dos efeitos financeiros referidos no § 1º deste artigo.
§ 3º A renúncia de que trata o § 2º deste artigo fica limitada à diferença entre os valores de remuneração resultantes do vencimento básico vigente no mês de fevereiro de 2006 e os valores de remuneração resultantes do vencimento básico fixado para dezembro de 2011, conforme disposto no Anexo IV desta Lei .
§ 4º Os valores incorporados à remuneração objeto da renúncia a que se refere o § 2º deste artigo que forem pagos aos servidores ativos, aos aposentados e aos pensionistas, por decisão administrativa ou judicial, no mês de fevereiro de 2006, sofrerão redução proporcional à implementação das tabelas de vencimento básico de que trata o art. 7º desta Lei, e os valores excedentes serão convertidos em diferença pessoal nominalmente identificada, de natureza provisória, redutível na proporção acima referida, sujeita apenas ao índice de reajuste aplicável às tabelas de vencimentos dos servidores públicos federais, a título de revisão geral das remunerações e subsídios. 
§ 5º Concluída a implementação das tabelas, em dezembro de 2011, o valor eventualmente excedente continuará a ser pago como vantagem pessoal nominalmente identificada, sujeita apenas ao índice de reajuste aplicável às tabelas de vencimento dos servidores públicos federais, a título de revisão geral das remunerações e subsídios, respeitado o que dispõem os §§ 3º e 4º deste artigo.
Destaca-se que na instrução de peça 21 demonstrou-se o descumprimento das regras previstas pela Lei 11.355/2006 (alterada pela Lei 11.490/2007) para a parcela inquinada, consoante transcrição a seguir:
 (...) a fim de avaliar a regularidade do pagamento em tela, analisando o contracheque constante à peça 7, verifica-se que o valor pago a título de PCCS, em fev/2006, sob a forma de sentença judicial, era de R$ 1.583,18 (R$ 995,11+R$ 588,07 - vide peça 18) , valor que se alterou, já sob a rubrica de DPNI, para R$ 807,47 em jul/2011, mês de implementação completa da reestruturação disposta na Lei 11.355/2006, conforme dissertado acima.
21.	Entretanto, no mesmo período, os valores de remuneração resultantes do vencimento básico (rubricas "VENCIMENTO BASICO", "ANUENIO" e "GRAT.ATIV.EXECUT/GAE LD.13/92") totalizaram R$ 1.646,59 em fev/06, enquanto que esses mesmos valores alteraram-se para R$ 4.059,60 em jul/2011 (soma das rubricas "VENCIMENTO BASICO" e "ANUENIO", já que rubrica "GRAT.ATIV.EXECUT/GAE LD.13/92" foi incorporada ao vencimento básico) , sendo que esta diferença de valores deveria ter absorvido por completo o valor que era pago a título de PCCS em fev/2006, no valor de R$ 1.583,18.
	Mês/ano
	Rubrica
	Valor (R$) 

	Jul 2011
	VENCIMENTO BASICO             
	3.383,00

		ANUENIO - ART.244, LEI 8112/90
	676,60

	Subtotal - jul 2011 (A) 
	4.059,60

	Fev 2006
	VENCIMENTO BASICO             
	588,07

		ANUENIO - ART.244, LEI 8112/90
	117,61

		GRAT.ATIV.EXECUT/GAE LD.13/92 
	940,91

	Subtotal - fev 2006 (B) 
	1.646,59

	Diferença (C=A-B) 
	2.413,01

	PCSS pago em fev 2006 (D) 
	1.583,18

No pedido de reexame interposto pela Sra. Venícia Oliveira Cerqueira (peça 30) , a recorrente se atém a sustentar que o pagamento da parcela inquinada está lastreado em decisão judicial transitada em julgado.
A Secretaria de Recursos (Serur) , ao analisar o presente recurso à luz do entendimento firmado pelo STF, nos autos do RE 636.553, aduz como preliminar de mérito, que o ato em epígrafe se encontra registrado tacitamente desde 6/8/2018. Diante de tal constatação, a unidade técnica propõe dar provimento ao recurso para tornar sem efeito o acórdão recorrido, sem prejuízo de "remeter os autos à Sefip para dar início à revisão de ofício".
O Ministério Público junto ao TCU, em sua manifestação regimental, ratificou as conclusões formuladas pela Serur. 
II
No tocante à análise do caso em questão, registro minha concordância com os pareceres precedentes.  
De início, observo que nos embargos de declaração apresentados pelo TCU, por intermédio da Advocacia-Geral da União, nos autos do RE 636.553, que tramitou no âmbito do Supremo Tribunal Federal, esta Corte de Contas sustentou de forma objetiva os problemas que poderiam advir da manutenção da decisão proferida, caso não fosse conferida uma modulação de efeitos. Nesse sentido, convém trazer à baila os principais trechos dos embargos opostos: 
 (...) 
Desta feita, não se pode olvidar que a substancial mudança da jurisprudência, em decorrência da nova interpretação do texto constitucional sem alteração do parâmetro normativo (art. 71, III, da CF) , demanda a modulação dos efeitos da decisão, conferindo-lhe eficácia ex nunc, de modo a garantir segurança jurídica às situações já consolidadas no tempo e à atuação das Cortes de Contas sob a égide da anterior orientação desse Supremo Tribunal.
 (...) 
Cumpre salientar que, até o final do julgamento de mérito deste paradigma, o Tribunal de Contas da União pautava-se no entendimento consolidado quanto a não incidência de prazo decadencial no exercício da competência prevista no art. 71, III, da CF.
Com efeito, em razão da jurisprudência pacífica, o TCU moldou a sua atuação, estabelecendo ritos e procedimentos internos peculiares, a fim de alinhar o controle externo à interpretação constitucional firmada por essa Suprema Corte. Evidentemente, não se poderia exigir que a Corte de Contas viesse a observar diretriz jurisprudencial diversa daquela que ora prevalecia.
Portanto, no aspecto da decadência, todos os procedimentos de apreciação da legalidade da concessão inicial de aposentadoria, reforma ou pensão já realizados ou ainda em curso, mesmo aqueles que ultrapassaram o prazo de cinco anos contados do ingresso do ato no TCU, conformam-se com a interpretação dominante nessa Suprema Corte até então.
Nesse sentido, é imperioso que seja preservada a validade dos atos já praticados pelo Tribunal de Contas. Faz-se necessário garantir estabilidade às relações jurídicas constituídas em consonância com a compreensão que preponderou nesse STF por tantos anos, mormente quando a apreciação da legalidade da concessão inicial de aposentadoria, reforma ou pensão já fora devidamente realizada pelo TCU, operando-se o trânsito em julgado administrativo.
Ademais, não se pode desconsiderar que, além dos casos em que o controle externo já foi concluído, há um considerável estoque de processos, com data de ingresso no TCU há mais de cinco anos, que ainda estão pendentes de análise pela Corte de Contas. De acordo com a tabela elaborada pela Secretaria de Fiscalização de Pessoal do Tribunal de Contas da União, encontram-se nessa situação mais de 35.900  (trinta e cinco mil e novecentos) atos de pessoal, dentre os quais a maioria se refere a concessões de aposentadoria, reforma ou pensão:
 (...) 
Considerando os milhares de atos que ingressaram no TCU há mais de cinco anos e que ainda não tiveram a sua legalidade apreciada, sem contar inúmeros outros casos que se encontram próximos de atingir o limite quinquenal, é imprescindível que sejam assegurados efeitos prospectivos à decisão, com o fim de também ser garantindo prazo razoável para que a Corte de Contas possa se adequar ao novo entendimento firmado.
 (...) 
Isto posto, a aplicação imediata da tese fixada neste RE 636.553 aos casos que já foram julgados pelos Tribunais de Contas e àqueles que ingressam nos órgãos de controle há mais (ou há quase) cinco anos e ainda estão pendentes de análise poderá acarretar evidente prejuízo ao exercício constitucional do controle externo, com risco de significativo impacto financeiro aos cofres públicos.
 (...) 
Dessarte, diante da superação da pacífica jurisprudência dessa Suprema Corte no julgamento deste paradigma de repercussão geral, devem ser conferidos efeitos prospectivos à decisão, a fim de que o novo entendimento passe a valer apenas em relação às concessões de aposentadoria, reforma ou pensão que ingressarem nos Tribunais de Contas a partir da publicação do acórdão ora embargado.
Conforme os fundamentos apresentados, a modulação dos efeitos da decisão é medida essencial à segurança jurídica e à estabilização das relações sociais, pilares do Estado Democrático de Direito, que tem por base a presunção de legitimidade dos atos praticados por agentes públicos.
Assim, deve ser (i) resguardada a validade dos atos de controle externo realizados sob a égide da anterior interpretação constitucional sobre o tema e (ii) garantido tempo razoável para que as Cortes de Contas possam se adequar ao novo entendimento desse STF, especialmente diante da situação de milhares de processos que aguardam o crivo dos órgãos de controle há mais de cinco anos ou que já estão próximos de atingir esse limite temporal
 (...) 
V. DO PEDIDO
Pelo exposto, a União requer o provimento dos presentes embargos de declaração para que, diante da superação da pacífica jurisprudência desse STF,  (i) sejam modulados os efeitos da decisão  (art. 927, § 3º, do CPC) , conferindo-lhe eficácia prospectiva, de modo que o novo entendimento passe a valer apenas em relação aos atos de aposentadoria, reforma ou pensão que ingressarem nos Tribunais de Contas a partir da publicação do acórdão.
Pugna, ainda, que  (ii) sejam sanadas as obscuridades apontadas, notadamente para correta compreensão quanto ao fundamento legal do prazo quinquenal que deve ser observado pelas Cortes de Contas no exercício constitucional do controle externo (art. 71, III, da CF) , restando expressamente consignado que, mesmo prevalecendo o prazo disposto no art. 1º do Decreto nº 20.910/1032, é possível a aplicação da disciplina jurídica do art. 54 da Lei 9.784/1999, em especial para que:
ii.1) reste esclarecido que o prazo quinquenal não é aplicável às hipóteses em que for constatada má-fé ou fraude por parte dos interessados;
ii.2) reste consignada a possibilidade de interrupção do prazo quinquenal;
ii.3) reste esclarecido que o prazo quinquenal não alcança as situações flagrantemente inconstitucionais.
Verifico que, ao decidir o RE 636.553, já em sede de embargos de declaração, o Supremo Tribunal Federal, na sessão virtual de 27/11/2020 a 4/12/2020, ao se debruçar acerca dos argumentos apresentados por este Tribunal, assim se manifestou, no que importa aos presentes autos:
A embargante requer o acolhimento de pedido de modulação dos efeitos da decisão, para que a tese firmada seja aplicada apenas às concessões de aposentadoria, reforma ou pensão, que ingressarem nos Tribunais de Contas a partir da publicação do acórdão embargado. 
Aponta que o procedimento do Tribunal de Contas da União estava pautado pela interpretação até então dominante nesta Corte, isto é, pela não incidência de prazo decadencial no exercício da competência prevista no art. 71, III, da Constituição Federal. Argumenta ser imprescindível a concessão de efeitos prospectivos à decisão embargada, com a finalidade de garantir-se prazo razoável para que a Corte de Contas adapte-se ao entendimento firmado, prezando-se pela segurança jurídica. 
Indica que não pode ser desconsiderado haver expressivo estoque de processos pendentes de análise pelo TCU, ingressados há mais de cinco anos em seu acervo. Nesse aspecto, informa que mais de 35.900 (trinta e cinco mil e novecentos) processos estariam nessa situação, dentre os quais a maioria referente a concessões de aposentadoria, reforma ou pensão. 
A União aduz, ainda, obscuridade em relação à natureza do prazo quinquenal, que deve passar a ser observado pelas cortes de contas no exercício do controle externo previsto no art. 71, III, da CF. Pondera que as disposições previstas no art. 1º do Decreto 20.910/1932 (prazo prescricional) e no art. 54 da Lei 9.784/1999 (prazo decadencial) fundamentam-se em disciplinas jurídicas distintas, especialmente no que se refere à possibilidade de impedimento, de suspensão e de interrupção, motivo por que tal questão precisaria restar esclarecida.
 (...) 
Entretanto, ao apreciar o objeto da presente repercussão geral, e colacionando-se jurisprudência do STF, restou evidenciado ser recorrente a demora das Cortes de Contas em finalizar a análise da legalidade da concessão inicial e, por consequência, em constituir o ato administrativo. A questão posta foi a seguinte: se, por um lado, entende-se pela inaplicabilidade do art. 54 da Lei 9.784/1999 ao período compreendido entre a publicação do ato de aposentadoria pelo órgão de origem e a apreciação da sua legalidade pelo TCU, por outro o Supremo Tribunal Federal concluiu não ser possível deixar de se constatar o longo prazo que vem sendo reiteradamente utilizado para finalização da análise pelo TCU.
Ao corretamente avaliar esse cenário, com fundamento nos princípios da segurança jurídica e da confiança legítima, bem como por estar atenta à importância da estabilização das relações jurídicas - seja em favor da Administração ou em favor do administrado - esta Corte julgou que também para apreciação da legalidade do ato de aposentadoria deveria haver limite de prazo. Entendeu-se ser descabida a constante ocorrência de situações em que atos aparentemente já consolidados são desconstituídos após o transcurso de largo período.
 (...) 
"Com essa fundamentação, o Supremo Tribunal Federal definiu que a fixação do prazo de cinco anos se afigura razoável para que as cortes de contas procedam à análise da legalidade dos atos de concessão inicial de aposentadoria, reforma ou pensão, após o qual estes serão considerados definitivamente registrados. 
Trata-se de prazo ininterrupto, a ser computado a partir da chegada do processo à respectiva corte de contas - ou, como definido pelo Ministro Roberto Barroso durante o julgamento, um verdadeiro período de "cinco anos tout court". 
Passado esse prazo sem finalização do processo, o ato restará automaticamente estabilizado. Abre-se, a partir daí, a possibilidade de sua revisão, nos termos do art. 54 da Lei 9.784/1999.
Ante o exposto, parece-me restar evidente a desnecessidade de modulação de efeitos do acórdão embargado.
Saliento que a modulação de efeitos é, em verdade, uma possibilidade, a ser utilizada pelo Tribunal em razão de eventuais efeitos da alteração jurisprudencial no interesse social e na segurança. É o que dispõe o art. 927, § 3º, do Código de Processo Civil, nos seguintes termos: "na hipótese de alteração de jurisprudência dominante do Supremo Tribunal Federal e dos tribunais superiores ou daquela oriunda de julgamento de casos repetitivos, pode haver modulação dos efeitos da alteração no interesse social e no da segurança jurídica". 
Na presente ação, a decisão tomada por esta Corte teve justamente como fundamento os princípios da segurança jurídica e da confiança legítima, de modo a afastar a ocorrência de eventuais abusos na demora do exercício da competência constitucional definida no art. 71, III, CF. Ou seja, a aplicação imediata do julgado, com efeitos ex tunc, apresenta-se mais coerente com a necessidade de preservação do interesse social e da segurança jurídica.
 (...) 
No tocante à natureza do prazo, constata-se, ante o já exposto, que, com base na segurança jurídica e na proteção da confiança, aplicou-se por analogia prazo decadencial de cinco anos para o julgamento da legalidade do ato de concessão inicial de aposentadoria, reforma ou pensão, a partir da chegada do processo ao respectivo tribunal de contas. 
Trata-se de prazo ininterrupto, tout court, que, uma vez atingido, faz com que o ato seja considerado tacitamente apreciado, isto é, tacitamente registrado. Não há de se falar, por consequência, na aplicação de eventuais exceções previstas justamente na Lei 9.784/1999, cuja incidência foi afastada no julgamento de mérito.
Bem se vê que o STF, mesmo diante dos argumentos apresentados por este Tribunal por intermédio da Advocacia-Geral da União, entendeu por bem não modular a decisão, mantendo o efeito ex-tunc da nova tese firmada. Além disso a suprema Corte entendeu que o prazo de cinco anos é ininterrupto (tout court) , não havendo que se falar em marcos suspensivos ou interruptivos.
Vale mencionar, quanto ao efeito ex-tunc da tese firmada a partir do julgamento do RE 636.553, que o STF já se manifestou no sentido de que a retroação alcança, inclusive, os acórdãos proferidos pelo TCU apreciando a legalidade de atos de pessoal antes da referida decisão, ainda que lastreado no entendimento pretérito do STF. Senão vejamos:
AGRAVO INTERNO EM MANDADO DE SEGURANÇA. TRIBUNAL DE CONTAS DA UNIÃO. ATO DE APOSENTADORIA. APRECIAÇÃO, PARA FINS DE REGISTRO. PRAZO DE CINCO ANOS. PRINCÍPIOS DA SEGURANÇA JURÍDICA E DA PROTEÇÃO DA CONFIANÇA. TESE FIRMADA PELO PLENÁRIO DESTA CASA AO EXAME DO RE Nº 636.553, PARADIGMA DO TEMA Nº 445 DA REPERCUSSÃO GERAL. 1. À luz do art. 205 do RISTF, o relator do mandado de segurança, em decisão unipessoal, atuando por delegação do colegiado competente, pode conceder a ordem, "quando a matéria for objeto de jurisprudência consolidada do Tribunal". 2. Concessão da ordem, por decisão unipessoal, que levou em conta, na espécie, o fato de o Plenário desta Suprema Corte, por ocasião do julgamento do RE nº 636.553, paradigma do tema nº 445 da repercussão geral, ter assentado a seguinte tese: "Em atenção aos princípios da segurança jurídica e da confiança legítima, os Tribunais de Contas estão sujeitos ao prazo de 5 anos para o julgamento da legalidade do ato de concessão inicial de aposentadoria, reforma ou pensão, a contar da chegada do processo à respectiva Corte de Contas". 3. No caso, quando da prolação do Acórdão nº 9868/2019, integrado pelo Acórdão 3993/2020-TCU-Segunda Câmara do Tribunal de Contas da União, o ato de aposentadoria da impetrante já se encontrava tacitamente registrado, pelo decurso do lustro a que alude a tese firmada ao julgamento do tema nº 445 da repercussão geral. 4. Inaplicável o art. 85, § 1º, do CPC/2015, por se tratar de recurso interposto em mandado de segurança (art. 25 da Lei nº 12.016/2009 e Súmula 512/STF) . 5. Agravo interno conhecido e não provido. (MS 37324 AgR, Relatora: Min. Rosa Weber, Primeira Turma, julgado em 30/11/2020, publicado em 9/12/2020) . (destaque acrescido) 
No mesmo sentido, a decisão de mérito proferida nos autos do MS 37.220, da relatoria do Min. Ricardo Lewandowski, publicado em 2/3/2021:
Assiste razão à impetrante. Conforme assinalado na inicial e no parecer da PGR, esta Corte, ao apreciar o RE 636.553-RG/RS (Tema 445 da Repercussão Geral) , da relatoria do Ministro Gilmar Mendes, estabeleceu o prazo de 5 anos para o TCU analisar os processos de registro de aposentadoria, tendo em vista os princípios da segurança jurídica e da proteção da confiança.
 (...) 
No caso, observo que o Processo TC Processo 001.041/2014-2 foi recebido na Corte de Contas em 21/1/2014, mas a análise pelo Colegiado ocorreu somente em 11/2/2020, mais de 5 anos após a entrada dos autos no TCU. 
Assim, registro ser de rigor a aplicação do Tema 445 da Repercussão Geral ao caso sob exame. Desse modo, reconheço que a aposentadoria da impetrante foi tacitamente registrada em 20/1/2019, ante o transcurso do prazo para o TCU realizar a análise da legalidade do ato. (destaque acrescido) .
Analisando o caso concreto dos autos, observo que o ato emitido em favor da recorrente foi disponibilizado ao TCU em 6/8/2013. Com isso, e considerando a premissa estabelecida no RE 636.553, a concessão em epígrafe se estabilizou em 6/8/2018. A partir de então, o TCU tem cinco anos para iniciar eventual revisão de ofício, prazo que finda em 6/8/2023. 
Portanto, no caso em epígrafe, considerando o que restou decidido pelo STF no RE 636.553, resta ao TCU tornar insubsistente o Acórdão 6662/2020-TCU-Primeira Câmara, sem prejuízo de remeter os autos à Sefip para que a referida unidade técnica inicie, de imediato, procedimento com vistas a revisar de ofício o registro tácito consignado em favor da recorrente.
Ante o exposto, VOTO para que seja adotada a minuta de acórdão que ora trago ao exame deste Colegiado.
TCU, Sala das Sessões Ministro Luciano Brandão Alves de Souza, em 1º de junho de 2021.
Ministro VITAL DO RÊGO 
Relator